臺灣高等法院刑事判決　　　　　　　　　　　　　九十三年度上訴字第二三七二號
　　上　訴　人
　　即　被　告　甲○○
　　選任辯護人　王東山律師
　　　　　　　　李美寬律師
右上訴人因貪污治罪條例等案件，不服臺灣臺北地方法院九十二年度訴字第二一一三
號，中華民國九十三年七月三十日第一審判決（起訴案號：臺灣臺北地方法院檢察署
九十二年度偵字第二一一三號），提起上訴，本院判決如左：
    主  文
原判決撤銷。
甲○○連續利用職務上之機會，詐取財物，處有期徒刑壹年拾月，褫奪公權壹年，緩
刑伍年。
    事  實
一、甲○○前任內政部消防署（下稱消防署）公關科科長兼督察室主任，為依據法令
    從事公務之人員，明知加班費之請領須以實際加班之時間為依據，不得浮報及溢
    領，竟基於意圖為自己不法所有詐取財物之概括犯意，自民國九十年六月間起至
    九十一年七月間止，於附表所示之日期時間，前往位於台北市○○○路○段五十
    號六樓之「亞力山大健康休閒俱樂部站前店」（下稱亞力山大俱樂部）消費，待
    消費完畢後，始返回消防署辦公室刷卡下班，並按月以「趕辦公務」、「核辦公
    文」為由，持向消防署行使以申請加班費（共計申請六十七小時之加班費），因
    而致該署陷於錯誤而核發如附表所示金額之加班費，甲○○利用此職務上之機會
    ，共計詐得新台幣（下同）二萬零七百七十五元，嗣消防署因接獲檢舉經查證後
    始知上情。
二、案經內政部消防署暨法務部調查局台北市調查處移送台灣台北地方法院檢察署檢
    察官偵查起訴。
    理  由
一、訊據上訴人即被告甲○○對其前曾擔任消防署公關科科長兼督察室主任，為依據
    法令從事公務之人員，其自九十年六月加入亞力山大俱樂部，九十年六月起至九
    十一年七月間曾陸續前往亞力山大俱樂部站前店消費，並於附表所示之日期時間
    請領加班費計二萬七百七十五元之事實均坦認不諱，惟否認有何利用職務機會詐
    取財物及行使公務員登載不實之犯行，辯稱：亞力山大俱樂部進出場電腦紀錄之
    時間並非正確，其中九十一年二月五日、二月七日，其係於辦公室核批公文，且
    其工作性質為二十四小時待命，因消防署盥洗室只有一間，所以曾去亞力山大俱
    樂部僅是短暫盥洗，實仍處於執勤待命狀態。另亞力山大俱樂部之進出場電腦記
    錄中，有多處其過夜消費等不確實之記錄，應無從認定其確有於該時間前去消費
    ，且縱認其有前往亞力山大俱樂部，但扣除其前往時間，其實際之加班時間亦超
    過所申報加班費之時間，並無不法所有之意圖。再者，申報加班費並非其之法定
    職務，所以非屬職務上之主管事務，應不成立貪污治罪條例之罪云云。
二、經查：
  (一)被告及其辯護人於原審及本院均表示對本案證據之證據能力均不爭執 (見原審(一)
    卷第三十頁、原審(二)卷第四十三頁反面、本院九十三年十月七日準備程序筆錄、
    九十三年十二月九日審理程序筆錄），是與本案相關之審判外陳述，均因當事人
    同意而得採為證據，先予敘明。
  (二)被告於如附表所示之日期時間，以「趕辦公務」、「核辦公文」之事項，登載於
    加班申請單及加班費印領清冊，以請領加班費二萬七百七十五元之事實，為被告
    所不爭執，並有出勤週報表、月報表（見他字卷第九頁、偵查卷第二十二頁）、
    內政部消防署員工加班申請簿、加班申請單（見他字卷第二十五頁、偵查卷第二
    十一頁）、內政部消防署督察室主任加班費印領清冊（見他字卷第二十一頁、偵
    查卷第二十頁）在卷可稽，此部分之事實，堪以認定。
  (三)被告於附表所示之日期時間前往亞力山大俱樂部消費之情形，亦有亞力山大俱樂
    部進出場記錄在卷可按（見他字卷第五頁、偵查卷第十八頁），並經證人即亞力
    山大俱樂部總經理室特別助理孫慶嫄於調查局詢問時稱：「公司會員規章規定會
    員卡限本人使用，並要求現場工作人員確實核對會員為本人始得入場，以免會員
    卡遭人冒名使用」（見偵查卷第十頁）；於偵查中稱：「（亞力山大有無限制會
    員進出場須持會員卡並由人員校對
    要求，如不照作員工會受嚴厲處分」等語（見偵查卷第七十二頁）；及證人即亞
    力山大俱樂部擔任門禁管制之櫃檯秘書黃翠美於調查局詢問時稱：「本俱樂部進
    出場規定係客人出示會員卡，由現場工作人員將客戶會員卡插入讀卡機讀取晶片
    ，同時在螢幕上會顯示會員個人基本資料及相片，當現場工作人員核對會員資料
    無誤及確定係該會員持卡後，會放行讓會員進場消費」等語無訛（見偵查卷第十
    一頁），復經證人即消防署職員陳美英於調查局詢問時稱：「（被告）經常於下
    午四時三十分左右，即會攜帶毛巾及行動電話並告訴我說他要去運動，並交代我
    若長官有事情要找他，就打他的行動電話通知他，甲○○於運動回來後，會先依
    規定刷卡代表下班，然後大約等待數分鐘左右，再刷一次卡，以浮報加班費」（
    見偵查卷第十五頁），於偵查中稱：「（被告運動完）大約是六點多，但不是每
    天固定，一進門他回座位前會先刷卡代表下班，再到沙發抽煙，再刷卡一次代表
    加完班，之後就下班回家」等語（見偵查卷第八十一頁），足認被告確有於附表
    所示之日期時間至亞力山大俱樂部消費之事實。被告就其於申報加班之時間內前
    往亞力山大俱樂部消費之情形，於調查局詢問時供稱：其妻張錦梅及友人江德泉
    亦曾使用其之亞力山大俱樂部會員卡進出該俱樂部消費，亞力山大俱樂部進出場
    記錄非全為其消費之記錄云云，嗣於偵查中復辯稱：其將會員卡借予朋友五人以
    上使用，但名字其並不記得云云 (見偵查卷第八十七頁反面、第八十八頁），惟
    有關亞力山大俱樂部進出場管制情形，業經證人黃翠美、孫慶嫄證述如上，證人
    黃翠美並於偵查中並證稱：被告於遭調查後曾帶同友人江德泉到站前店，交待受
    調查時要說其會員卡有借他人使用等語 (見偵查卷第七十二頁反面、第七十三頁
    ) ，另證人孫慶嫄亦於偵查中證稱：被告曾去電要求刪除其進出亞力山大俱樂部
    之電腦記錄，並曾持其先擬妥之資料，要求亞力山大俱樂部照其所寫內容發給聲
    明等語 (見偵查卷第七十一頁反面、第七十二頁），而被告所事先擬妥要求亞力
    山大俱樂部依其所請給予聲明之前揭資料內容為「8.亞力山大一份證明函，會員
    進出紀錄僅作內部營運參考，不作任何憑據，另會員雖採持卡入園，惟電腦僅認
    卡不認人，在尖峰時人潮多時，往往櫃台人員無法防杜，經常會有冒名頂替之情
    事，另電腦有經常不穩，亦會有錯誤之情事，礙難全面防止。9.拜託請立即刪除
    個人進出資料! 」，有該資料影本一紙在卷可憑 (見偵查卷第六十六頁），足見
    被告於案發後極力設法要求亞力山大俱樂部刪除其進出場記錄之電腦相關資料，
    並要求亞力山大俱樂部出具電腦資料僅係參考並非真確可靠之聲明，以掩飾其犯
    行，是其於調查局及偵查中所辯未至亞力山大俱樂部消費或他人持其會員卡前往
    消費等節，係卸責辯詞，自屬無可採信。
  (四)被告主張亞力山大俱樂部進出場電腦紀錄不確實，並提出苗栗縣消防局、內政部
    消防署高雄港務消防隊、台南縣消防局、台南市消防局回函公文、福建省連江縣
    消防局九十一年原月份督導通報影本 (見原審(一)卷第五十五頁至第六十頁），用
    以證明九十一年二月五日、二月七日被告確有於辦公室加班並未至亞力山大俱樂
    部消費 (見被告九十三年十月七日所提刑事上訴理由狀附表三第二頁所示），但
    亞力山大俱樂部進出場電腦紀錄顯示其前往消費 (如附表編號、），顯不實
    在云云。衡諸：卷附苗栗縣消防局、內政部消防署高雄港務消防隊二份回函，科
    員擬辦意旨均為「本件擬陳閱後，文存。」之字樣，而簽具擬辦之時間分別為「
    1700」、「1035」，但是被告核示之時間卻分別為「1745」、「1805」，亦即科
    員較晚簽報者，被告反而先予核示，時間順序上有前後倒置之情形，況該二時間
    均為被告所簽署，其所簽署之時間是否即為簽署之時間，尚乏證據可資佐證，另
    台南縣消防局、台南市消防局回函公文、福建省連江縣消防局九十一年原月份督
    導通報中，被告僅押署「0207」之日期，並未有時間之紀錄，因此相較於亞力山
    大俱樂部以電腦記錄進出場之時間以觀，顯然後者係依其通常業務過程所製作之
    電腦紀錄，人為介入之可能性甚低，較屬可採，是依被告所提前開公文簽辦之情
    形，尚難推認亞力山大俱樂部進出場電腦紀錄就被告九十一年二月五日、二月七
    日有至俱樂部消費之記載為不確實。
  (五)被告復辯稱：亞力山大俱樂部之進出場記錄中有隔夜之情形，有如上訴理由狀附
    表一所載之錯誤，顯見亞力山大俱樂部之進出場記錄不可採信。然有關被告所指
    上訴理由狀附表一亞力山大俱樂部之進出場記錄，並非檢察官起訴之範圍，而臺
    灣臺北地方法院檢察署就有關亞力山大俱樂部之進出場記錄中有隔消費之情形向
    亞力山大俱樂部查詢會員消費等情形，該俱樂部函覆稱：「(1)本公司會員卡僅得
    供會員本人消費使用，不得交予他人使用，須由會員本人親自持卡始得進場使用
    ，公司於進場處均有櫃檯服務人員查驗是否為會員本人，否則將不准其進場。
    (2)會員進場時，公司將依刷卡記錄記載進場時間於電腦檔案，進場後會員卡即處
    於『鎖卡』狀態下。(3)台北站前分部之營業時間為每日六時至二十四時，會員應
    當於當日二十四時前離場，不得消費至次日始離場。(4)若會員離場時未至櫃檯處
    完成離場解除鎖卡手續時，於下次會員入場時，本公司櫃檯人員需先補離場解鎖
    （開卡）之動作後，再為會員辦理當日進場刷卡之動作，所以會員當日離場時間
    會出現二筆記錄」等情，亦有亞力山大俱樂部回函在卷可稽（見偵查卷第一０二
    頁），足見若會員離場未完成離場解除鎖卡手續時，則會員卡仍處於鎖卡狀態，
    直至該會員下次再行入場消費時，始補辦離場手續，此時，電腦紀錄上即會出現
    隔夜消費之情形，是被告指亞力山大俱樂部之進出場記錄因出現隔夜消費之情形
    容有錯誤，尚非可採，尚無法為被告有利之認定。
  (六)被告又辯稱：縱認其有前往亞力山大俱樂部，但扣除其前往時間，其實際之加班
    時間亦超過所申報加班費之時間 (見上訴理由狀附表三第一頁)，故其並無不法
    所有之意圖。惟關於內政部消防署出勤及加班之情形，業據內政部消防署函覆稱
    ：「．．．(2)本署當時出勤及加班刷卡情形規定需上下班各刷卡一次，如事先奉
    准加班者，應於加班後再刷下班卡一次，．．．當事人如未依規定刷卡者，加班
    時數不予核計．．．(4)．．．各單位人員因業務需要，經指派必須於辦公時間外
    加班者，應填寫加班申請書，由各單位主管核准後辦理，單位主管以上人員之加
    班由機關首長核准辦理」，有內政部消防署九十三年三月二十二日消署人字第九
    三０００四九二五號函在卷可稽 (見原審(一)卷第二四五頁），是內政部消防署員
    工申請加班費時，應先填寫加班申請書，經核准後辦理加班，並於加班當日加班
    後再刷一次下班卡 (加班日會有二次下時間），因此，若未依照此程序事先辦理
    時，縱有遲延下班之情形，亦非屬加班之時間，則被告平日若未因業務需要事先
    奉准加班，則該日縱有遲延下班之情形，當亦不能計入加班之時間甚明，被告提
    出上訴理由狀附表三第一頁之書面文件，係依被告之出勤週報表、月報表之電腦
    紀錄，扣除八小時之上班時間，計算所謂「當日超過八小時之加班時數」減去「
    於加班時間赴亞力山大俱樂部時數」而認係被告之「實際加班時數」，並主張被
    告「實際加班時數」與「申報加班時數多」，係對消防署相關出勤及加班規定之
    曲解，是所辯實際之加班時間亦超過所申報加班費之時間等語，自不足採信。況
    且，依消防署前揭加班之規定，加班當日需刷下班卡二次，以供查核，與平常下
    班之刷卡情形有別，若被告並無浮報加班費之故意，則其大可於自亞力山大俱樂
    部消費返回消防署時，刷一次卡代表下班即可，並無依照報請加班費之規定方式
    ，即刷卡二次表示當日加班之必要，因此，被告確有基於不法意圖而詐取財物之
    行為甚明，至於被告辯稱：亞力山大俱樂部消費仍屬於執勤加班待命狀態，惟此
    辯解若認可採，無疑認為公務員於正常上班時間均得離去辦公場所處理私務，只
    需主觀上未忘卻公事，則仍認屬於執勤狀態，無法令人信服甚明。
  (七)被告主張申報加班費並非其法定職務，所以非屬職務上之主管事務，應不成立貪
    污治罪條例之罪。惟貪污治罪條例第五條第一項所規定之「利用職務上機會詐取
    財物」罪，係指因法律或命令賦予行為人以一定之職務，而行為人竟利用此項職
    務上之機會，「因勢乘便」予以詐財者之謂，與同條例其他有關違背職務上之行
    為，以屬於該公務員所從事之主管工作事務權限範圍內之事項為限，尚有不同。
    本案被告案發時擔任消防署公關科科長兼督察室主任，為依據法令從事公務之人
    員，而依該署職員出勤暨加班注意事項 (見原審(一)卷第一九八頁至二００頁）之
    規定，於消防署服務之人員，因業務需要經指派需於辦公時間外加班者，應申請
    核准加班，是被告利用其擔任消防署公關科科長兼督察室主任之職務上機會，未
    實際加班，而仍依前開署職員出勤暨加班注意事項之規定，以業務需要為由，申
    報加班，領取加班費，自屬利用職務上機會因勢乘便詐取財物，與申領加班費是
    否為其職務上之主管事務，尚屬無涉。
  (八)綜上所述，本件事證已臻明確，被告犯行堪予認定。
三、被告於案發時擔任消防署公關科科長兼督察室主任，其利用此一職務上機會，未
    實際加班，而仍以「趕辦公務」、「核辦公文」為由，申報加班，領取加班費，
    自屬利用職務上機會因勢乘便詐取財物，核犯貪污治罪條例第五條第一項第二款
    利用職務機會詐取財物罪。被告先後多次利用職務機會詐取財物、行使公務員不
    實登載文書罪之行為，時間緊接，所犯之罪名及基本犯罪構成要件均相同，顯均
    係基於概括犯意反覆為之，為連續犯，均應依刑法第五十六條之規定，各以一罪
    論，並加重其刑。被告犯罪之情節尚屬輕微，且詐取所得之財物共計二萬零七百
    七十五元，應依貪污治罪條例第十二條第一項之規定減輕其刑，並先加後減之。
    另就被告犯罪之情節以觀，其身為主管，未能以身作則，申報加班期間，前往亞
    力山大俱樂部消費，實屬非是，惟其犯罪情節尚非重大，每次前往亞力山大俱樂
    部消費之時間不長，犯罪所得每小時亦僅有三百零九元或三百十五元，且於案件
    經起訴後，業將所得財物繳回，有內政部消防署收據一紙在卷可稽，尚有悔意，
    本案尚屬情輕法重，被告犯罪之情狀尚屬可資憫恕，爰依刑法第五十九條之規定
    ，減輕其刑。另公訴人認被告未實際加班，仍按月以「趕辦公務」、「核辦公文
    」之不實事項，連續登載於職務上所掌之加班申請單及加班費印領清冊之公文書
    ，足以生損害於消防署對人事管理及核發加班費之正確性，就此部分另犯有刑法
    第二百十六條、第二百十三條之行使公務員登載不實之罪嫌，惟刑法第二百十三
    條構成要件須公務員明知為不實之事項而登載於職務上之公文書，始能構成。被
    告利用職務機會詐取加班費時，雖填具加班申請單及加班費印領清冊，然凡符合
    加班條件，欲申請加班費之消防署人員均可填寫該等申請書及清冊，是前開申請
    單及清冊，並非被告本人職務上所掌之公文書，自難以該罪相繩，因公訴人認此
    部分與前揭有罪部分有牽連犯之裁判上一罪關係，爰不另為無罪之諭知。
四、原審認被告罪證明確，而予論罪科刑，固非無見，惟(一)原審認被告就填寫加班費
    申請單及加班費印領清冊部分，構成刑法第二百十六條、第二百十三條之罪，尚
    有未洽 (理由詳如前述不另為無罪諭知部分）；(二)依貪污治罪條例第十七條之規
    定，犯本條例之罪，宣告有期徒刑以上之刑者，並宣告褫奪公權，原審依貪污治
    罪條例第五條第一項第二款對被告論處有期徒刑二年，漏未依前開規定，對被告
    宣告褫奪公權，於法自有未合。被告仍執前詞，上訴否認犯罪，核無理由，惟原
    判決有前揭可議之處，自應由本院將原判決予以撤銷改判。爰審酌被告犯罪動機
    目的、犯罪手段尚非惡劣、犯罪所生之危險損失非鉅、犯後雖飾詞否認惟已繳回
    犯罪所得，其態度尚稱良好等一切情狀，量處如主文所示之刑，並依法對被告宣
    告褫奪公權一年。又被告前未曾受有期徒刑以上刑之宣告等情，此有本院被告全
    國前案紀錄表附卷可稽，且其已將所得財物繳回，已如前述，犯後尚稱悔悟，其
    因一時失慮，偶罹刑典，諒經此偵審科刑宣告之教訓，當已足資促使其有所警惕
    而無再犯之虞，本院因認前所宣告之刑，以暫不執行為適當，爰依刑法第七十四
    條第一款之規定，併予宣告緩刑五年，以啟自新。另被告所得財物既已繳回，爰
    不再為追繳發還之諭知，附此說明。
據上論斷，應依刑事訴訟法第三百六十九條第一項前段、第三百六十四條、第二百九
十九條第一項前段，貪污治罪條例第五條第一項第二款、第十二條第一項、第十七條
，刑法第十一條前段、第五十六條、第五十九條、第三十七條第二項、第七十四條第
一款，判決如主文。
本案經檢察官周志榮到庭執行職務。
中　　　華　　　民　　　國　　九十三　　年　　 十二 　　月　　二十三　　日
                              臺灣高等法院刑事第二十二庭
                                  審判長法  官  蔡  秀  雄
                                        法  官  林　明　俊
                                        法  官  蘇　素　娥
右正本證明與原本無異。
如不服本判決，應於收受送達後十日內向本院提出上訴書狀，其未敘述上訴之理由者
並得於提起上訴後十日內向本院補提理由書（均須按他造當事人之人數附繕本）。
                                        書記官  何　閣　梅
中　　　華　　　民　　　國　　九十三　　年　　 十二 　　月　　二十三　　日
附錄：本案論罪科刑法條全文
貪污治罪條例第五條：
有下列行為之一者，處七年以上有期徒刑，得併科新台幣六千萬元以下罰金：
一　意圖得利，擅提或截留公款或違背法令收募稅捐或公債者。
二　利用職務上之機會，詐取財物者。
三　對於職務上之行為，要求、期約或收受賄賂或其他不正利益者。
前項第一款及第二款之未遂犯罰之。
